臺灣嘉義地方法院刑事判決　　　　　　 96年度簡上緝字第3號
上　訴　人　臺灣嘉義地方法院檢察署檢察官
被　　　告　戊○○
　　　　　　　　　　15號
上列上訴人因被告重利案件，不服本院嘉義簡易庭中華民國九十
五年八月二十二日第一審簡易判決（九十五年度嘉簡字第一○七
七號，聲請簡易判決處刑案號：九十五年度偵字第四六九六號）
提起上訴，及移送併辦（九十五年度偵字第六二二四、六四一二
、六六五九號），本院管轄之第二審合議庭判決如下：
    主  文
原判決撤銷。
戊○○連續乘他人急迫貸以金錢，而取得與原本顯不相當之重利
，處有期徒刑肆月，如易科罰金，以銀元參佰元即新臺幣玖佰元
折算壹日。
扣案之借款金額名單表拾紙、收款紀錄明細卡壹佰貳拾紙、「騰
飛」收款紀錄印章壹只、帳冊陸本、空白商業本票壹本、空白借
款金額名單表貳拾紙及空白收款紀錄明細卡壹盒均沒收。
    事  實
一、戊○○自民國九十四年七月間某日起，至九十五年三月八日
    （起訴書誤載為九十五年六月間某日）止，於如附表所示之
    時間、地點，先後乘如附表所示被害人急迫用錢週轉之際，
    各貸與如附表所示之金錢，並約定每期各按如附表一所示之
    利息計算且均預扣一期利息，並使借款人填具借款申請書，
    交付國民身分證影本及簽發同額之本票作為擔保，由戊○○
    按期向如附表所示被害人收取如附表所示與原本顯不相當之
    重利，嗣於九十五年六月十四日上午八時五十分許，在其嘉
    義市○區○○街一九三之三一號二樓住處為警搜索查獲，並
    扣得戊○○所有供重利所用之借款金額名單表十紙、收款紀
    錄明細卡一百二十紙、「騰飛」收款紀錄印章一只、帳冊六
    本，及供重利預備之空白商業本票一本、空白借款金額名單
    表二十紙及空白收款紀錄明細卡一盒，始悉上情。
二、案經嘉義市警察局第一分局報告臺灣嘉義地方法院檢察署檢
    察官偵查起訴，及嘉義市警察局第一分局報告臺灣嘉義地方
    法院檢察署檢察官移送併辦。
    理  由
一、按被告以外之人於審判外之陳述，經當事人於審判程序同意
    作為證據，法院審酌該言詞陳述或書面陳述作成時之情況，
    認為適當者，亦得為證據。當事人、代理人或辯護人於法院
    調查證據時，知有第一百五十九條第一項不得為證據之情形
    ，而未於言詞辯論終結前聲明異議，視為有前項之同意，刑
    事訴訟法第一百五十九條之五定有明文。查本件認定事實所
    引用之陳述證據，經本院於審理時提示被告戊○○表示無意
    見，迄於言詞辯論終結前亦未聲明異議，可認為同意作為證
    據，本院審酌該陳述證據之取得過程並無瑕疵，與本案待證
    事實間復具有相當之關聯性，以之為本案證據尚無不當，自
    得採為證據，先予敘明。
二、上揭事實，業據被告戊○○於本院供承不諱，核與被害人即
    借款人丁○○、乙○○○、己○○、甲○○、庚○○、丙○
    ○於警詢時所述相符，並有借款金額名單表十紙、收款紀錄
    明細卡一百二十紙、「騰飛」收款紀錄印章一只、帳冊六本
    、空白商業本票一本、空白借款金額名單表二十紙及空白收
    款紀錄明細卡一盒扣案，及借款人簽立之本票、借款人國民
    身分證影本可資佐證，堪認被告上開自白與事實相符，應屬
    可信。本案事證明確，被告犯行堪以認定。
三、被告行為後，刑法於九十四年二月二日修正公布，並於九十
    五年七月一日施行，有關本件情形：
  (一)刑法第三百四十四條之罪之法定本刑中關於罰金刑最低額部
    分，依修正後刑法第三十三條第五款規定為「新臺幣一千元
    以上，以百元計算之」，較舊法所定罰金最低額為「銀元一
    元以上」為重，依刑法第二條第一項規定，以舊法為有利於
    被告三人。
  (二)刑法第五十六條連續犯之規定經修正刪除，連續犯之規定經
    刪除後，數行為將予分論併罰，而數罪併罰之結果較論以連
    續犯裁判上一罪之情形為重。經比較新舊法結果，以行為時
    舊法之規定有利於被告，自應適用舊法之規定，亦即仍依連
    續犯之規定論處。
  (三)易科罰金之折算標準，依修正前刑法第四十一條第一項前段
    、修正前罰金罰鍰提高標準條例第二條（現已刪除），以銀
    元三百元即新臺幣九百元折算一日，修正後提高為以新臺幣
    一千元、二千元或三千元折算一日，經比較新舊法，以行為
    時之舊法有利於被告。
  (四)綜其全部罪刑之結果而為比較後，以上均應適用行為時之規
    定。
四、刑法第三百四十四條之罪之法定本刑中關於罰金之規定，依
    九十五年六月十四日增訂公布之刑法施行法第一條之一：「
    中華民國九十四年一月七日刑法修正施行後，刑法分則編所
    定罰金之貨幣單位為新臺幣」「九十四年一月七日刑法修正
    時，刑法分則編未修正之條文定有罰金者，自九十四年一月
    七日刑法修正施行後，就其所定數額提高為三十倍。但七十
    二年六月二十六日至九十四年一月七日新增或修正之條文，
    就其所定數額提高為三倍」，由原先以銀元計算，並依罰金
    罰鍰提高標準條例第一條前段提高十倍之規定，修正為依新
    臺幣計算並提高為三十倍。參酌刑法施行法第一條之一之立
    法說明，該條文第二項係「考量新修正之刑法施行後，不再
    適用『現行法規所定貨幣單位折算新臺幣條例』，為使罰金
    數額趨於一致，避免衍生新舊法比較適用問題，以緩和實務
    適用法律之衝擊之前提下，規定第二項如上」，顯見刑法施
    行法第一條之一第二項增訂後，自無再與「現行法規所定貨
    幣單位折算新臺幣條例」、「罰金罰鍰提高標準條例」比較
    新舊法適用有關刑法分則編未修正之條文定有罰金者之必要
    ，附此敘明。
五、核被告所為，係犯刑法第三百四十四條之重利罪。被告先後
    多次犯行，時間緊接，方法相同，觸犯構成要件相同之罪名
    ，顯係基於概括犯意為之，爰依修正前刑法第五十六條連續
    犯規定論以一罪，並加重其刑。另公訴人移送本院併案審理
    被告如附表編號三至六號所示之犯行（九十五年度偵字第六
    二二四、六四一二、六六五九號），與公訴人已起訴之上揭
    犯行，有連續犯之裁判上一罪關係，自為起訴效力所及，應
    併予審究。
六、原審認被告所犯罪證明確，予以論罪科刑，固非無見。惟查
    如附表編號三至六號所示併辦之犯行，於原審判決時未及審
    酌，容有未洽。且原判決已認定被告重利之事實，惟就扣案
    如事實欄所示被告所有供重利所用及供重利預備之物，並未
    諭知沒收，亦未說明何以未予沒收之理由，尚有未合。公訴
    人以併辦犯行未及審酌為不當提起上訴，為有理由，且原判
    決尚有其他可議之處，自應由本院予以撤銷改判。爰審酌被
    告係高中肄業之智識程度，其貸與金錢所得之重利，對社會
    交易秩序所造成之損害，事後已坦承犯行知所悔悟，並與大
    部分被害人達成和解，獲得其諒解等一切情狀，量處如主文
    所示之刑。
七、被告本案之犯罪時間雖係九十六年四月二十四日以前，原應
    依中華民國九十六年罪犯減刑條例予以減刑，惟其於中華民
    國九十六年罪犯減刑條例施行前之九十五年十二月十二日已
    經本院通緝，而未於九十六年十二月三十一日以前，自動歸
    案接受審判，乃至九十六年九月九日始為警緝獲，有警詢筆
    錄、臺灣高等法院被告前案紀錄表、通緝紀錄表在卷可憑，
    依中華民國九十六年罪犯減刑條例第五條之規定，自不得依
    該條例予以減刑之，附此敘明。
八、另扣案之借款金額名單表十紙、收款紀錄明細卡一百二十紙
    、「騰飛」收款紀錄印章一只、帳冊六本、空白商業本票一
    本、空白借款金額名單表二十紙及空白收款紀錄明細卡一盒
    ，均為被告所有，分係供犯重利罪所用或供犯重利罪預備之
    物，業據被告供明在卷，均依刑法第三十八條第一項第二款
    規定宣告沒收。至扣案之本票及國民身分證影本等物，係借
    款人持交被告作為借款擔保之用，尚非屬被告所有，或因犯
    罪所得之物，爰不予諭知沒收，併此敘明。
據上論斷，應依刑事訴訟法第四百五十五條之一第一項、第三項
、第四百五十二條、第三百六十九條第一項前段、第三百六十四
條、第二百九十九條第一項前段，刑法第二條第一項前段、第五
十六條（修正前）、第三百四十四條、第三十三條第五款（修正
前）、第四十一條第一項前段（修正前）、第三十八條第一項第
二款，刑法施行法第一條之一第一項、第二項前段，罰金罰鍰提
高標準條例第二條（修正前），判決如主文。
本案經檢察官陳志川到庭執行職務。
中　　華　　民　　國　九十六　年　  十  　月  三十一　日
                  刑事第三庭    審判長法  官  陳仁智
                                      法  官  陳蒨儀
                                      法  官  鄭雅文
以上正本證明與原本無異。
本判決不得上訴。
中　　華　　民　　國　九十六　年　  十  　月  三十一　日
                        　          　書記官　鄭翔元
附錄論罪科刑法條：
刑法第三百四十四條
乘他人急迫、輕率或無經驗貸以金錢或其他物品，而取得與原本
顯不相當之重利者，處一年以下有期徒刑、拘役或科或併科一千
元以下罰金。
附表：
┌──┬────┬───────┬───────┬─────┬─────┐
│編號│被害人即│借  款  時  間│借  款  地  點│借款金額  │借款利息  │
│    │借款人  │              │              │（新臺幣）│（新臺幣）│
│    │        │              │              │          │          │
├──┼────┼───────┼───────┼─────┼─────┤
│一  │丁○○  │九十四年七月間│嘉義市○○街七│三萬元    │每月六千元│
│    │        │某日          │九巷一六號    │          │          │
│    │        │              │              │          │          │
│    │        ├───────┼───────┼─────┼─────┤
│    │        │九十五年二月二│嘉義市○○街七│三萬元    │每十日三千│
│    │        │十三日        │九巷一六號    │          │元        │
├──┼────┼───────┼───────┼─────┼─────┤
│二  │乙○○○│九十四年七月八│嘉義市○○街一│一萬五千元│每月二千元│
│    │        │日            │六七巷六號    │          │          │
│    │        ├───────┼───────┼─────┼─────┤
│    │        │九十四年十月九│嘉義市○○街一│一萬五千元│每月二千元│
│    │        │日            │六七巷六號    │          │          │
│    │        ├───────┼───────┼─────┼─────┤
│    │        │九十四年十月十│嘉義市○○街一│一萬五千元│每月二千元│
│    │        │八日          │六七巷六號    │          │          │
│    │        ├───────┼───────┼─────┼─────┤
│    │        │九十四年十一月│嘉義市○○街一│一萬五千元│每月二千元│
│    │        │二十七日      │六七巷六號    │          │          │
│    │        ├───────┼───────┼─────┼─────┤
│    │        │九十五年三月八│嘉義市○○街一│三萬元    │每十日三千│
│    │        │日            │六七巷六號    │          │元        │
├──┼────┼───────┼───────┼─────┼─────┤
│三  │己○○  │九十四年七月二│嘉義市○○路與│三萬元    │每月三千元│
│    │        │十二日        │玉山路口      │          │          │
│    │        ├───────┼───────┼─────┼─────┤
│    │        │九十四年八月二│嘉義市○○路與│一萬五千元│每月一千五│
│    │        │十一日        │玉山路口      │          │百元      │
├──┼────┼───────┼───────┼─────┼─────┤
│四  │甲○○  │九十五年一月四│嘉義市○○路與│三萬元    │每月六千元│
│    │        │日            │中興路口      │          │          │
│    │        ├───────┼───────┼─────┼─────┤
│    │        │九十五年一月七│嘉義市○○○路│一萬五千元│每月二千五│
│    │        │日            │舊農專前      │          │百元      │
├──┼────┼───────┼───────┼─────┼─────┤
│五  │庚○○  │九十五年二月二│嘉義市○○街九│二萬元    │每十日二千│
│    │        │十日          │五號          │          │元        │
├──┼────┼───────┼───────┼─────┼─────┤
│六  │丙○○  │九十五年三月七│嘉義縣民雄鄉大│一萬五千元│每五日五百│
│    │        │日            │崎村十四甲一六│          │元        │
│    │        │              │號之一九      │          │          │
└──┴────┴───────┴───────┴─────┴─────┘
